【裁判字號】    97,訴,589
【裁判日期】    971111
【裁判案由】    水污染防治法
【裁判全文】
高雄高等行政法院判決
                                       97年度訴字第589號
                              .
原      告  甲○○○○○○○○.
被      告  台東縣政府
代  表  人  乙○○  縣長
訴訟代理人  丙○○
上列當事人間水污染防治法事件，原告不服行政院環境保護署中
華民國97年5月13日環署訴字第0970024744號訴願決定，提起行
政訴訟，本院判決如下：
    主  文
原告之訴駁回。
訴訟費用由原告負擔。
    事實及理由
一、程序事項：本件原告甲○○○○○○○○○經合法通知，未
    於言詞辯論期日到場，核無行政訴訟法第218條準用民事訴
    訟法第386條所列各款情形，爰依被告之聲請，由其一造辯
    論而為判決。
二、事實概要：
    緣原告從事畜牧業，其所經營之日峰畜業牧場（坐落於台東
    縣台東市○○○路746巷124弄106號，下稱日峰牧場），領
    有被告核發之水污染防治許可文件（東縣環水許字第00042-
    00號），核准之廢（污）水最大日排放量為38立方公尺，前
    經被告所屬環境保護局（下稱台東縣環保局）會同行政院環
    境保護署環境督察總隊南區環境督察大隊（下稱行政院環保
    署南區督察大隊）人員於民國96年6月5日10時30分前往稽查
    ，發現該場之養豬場南方設有養殖魚池，魚池場外灌溉溝渠
    底部側壁埋設暗管，具豬糞尿味之作業廢(污)水未經妥善處
    理，即逕由該未經許可之放流口繞流排放於地面承受水體，
    並經稽查人員於未經許可之放流口採取水樣送驗，檢驗結果
    ：化學需氧量為991.2毫克／公升（mg/L），未符合「放流
    水標準」所定限值（畜牧業(一)：化學需氧量600毫克／公升
    ），違反行為時水污染防治法（下稱水污染防治法）第7條
    第1項、第18條暨水污染防治措施及檢測申報管理辦法（下
    稱管理辦法）第52條第1項規定。被告從一重依水污染防治
    法第46條及「違反水污染防治法嚴重污染案件罰鍰額度裁量
    基準」之規定，裁處新台幣30萬元罰鍰，及限期於96年8月
    20日前封閉或拆除繞流管線，並於同年11月9日前完成監測
    設施、功能測試等設置。原告不服，提起訴願，經遭決定駁
    回，遂提起本件行政訴訟。
三、本件原告未於準備程序及言詞辯論期日到場，惟據其所提出
    之書狀主張：原處分顯有瑕疵及違背法令之處，被告之裁處
    書，書面不合法定程序，依法應予撤銷等情。並聲明求為判
    決：撤銷訴願決定及原處分。
四、被告則以：本案依行政程序法第102條規定，於96年7月26日
    以府環一字第0966101085號函通知原告，於處分前有陳述意
    見之機會，並於96年8月1日送達，後於96年8月13日接獲原
    告行政陳述意見暨聲請閱覽卷宗函，被告並依規定於96年8
    月21日函原告准予閱覽申請相關資料。嗣後被告依水污染防
    治法第7條第1項及第18條第1項暨上揭管理辦法第52條第1項
    及行政院環境保護署94年5月20日環署水字第0940036954號
    公告之「違反水污染防治法嚴重污染案件罰鍰額度裁量基準
    」第2點第4項及附表第6項繞流排放廢污水等相關規定，逕
    予告發裁處原告30萬元罰鍰，並限期於96年11月9日前改善
    ，該裁處書業於96年8月23日送達，故並無原告所主張「原
    處分機關之裁處書，書面不合法定程序」等語，資為抗辯。
    並聲明求為：判決駁回原告之訴。
五、兩造之爭點在於被告所作成之處分，是否有違法之處。經查
    ：
  (一)按「事業、污水下水道系統或建築物污水處理設施，排放廢
    (污) 水於地面水體者，應符合放流水標準。」「事業應採
    行水污染防治措施；其水污染防治措施之適用對象、範圍、
    條件、必備設施、規格、設置、操作、監測、記錄、監測紀
    錄資料保存年限、預防管理、緊急應變，與廢(污)水之收集
    、處理、排放及其他應遵行事項之管理辦法，由中央主管機
    關會商相關目的事業主管機關定之。」「事業或污水下水道
    系統排放廢（污）水，違反第7條第1項或第8條規定者，處
    新台幣6萬元以上60萬元以下罰鍰，並通知限期改善，屆期
    仍未完成改善者，按日連續處罰；情節重大者，得命其停工
    或停業，必要時，並得廢止其排放許可證、簡易排放許可文
    件或勒令歇業。」「違反依第13條第4項或第18條所定辦法
    、第28條第1項規定者，處新台幣6萬元以上60萬元以下罰鍰
    ，並通知限期補正或改善，屆期仍未補正或完成改善者，按
    日連續處罰；情節重大者，得命其停工或停業；必要時，並
    得廢止其排放許可證、簡易排放許可文件或勒令歇業。」依
    水污染防治法第7條第1項、第18條、第40條第1項、第46條
    分別訂有明文。又依據水污染防治法第18條規定，行政院環
    境保護署以95年10月16日環署水字第0950080183號令訂定發
    布上揭管理辦法第2條第12款規定：「本辦法專用名詞，定
    義如下：．．十二、繞流排放：廢（污）水未依許可之放流
    口排放，或未依下水道管理機關（構）核准之排放口排入污
    水下水道。」第52條第1項規定：「事業或污水下水道系統
    應以核發機關許可之放流口排放。但緊急情形非以繞流排放
    ，不足以搶救人員或處理設施者，不在此限。」另行政院環
    保署為使主管機關對違反水污染防治法之嚴重污染案件，裁
    處罰鍰合於比例原則，特依行政程序法第159條第2項第2款
    規定，以95年3月24日環署水字第0950022049C號令修正發布
    「違反水污染防治法嚴重污染案件罰鍰額度裁量基準」（下
    稱裁量基準），茲依該裁量基準第2點：「二、本基準所稱
    嚴重污染案件，指有下列情形之一並違反本法規定者：．．
    (四)事業或工業區專用污水下水道系統繞流或未經許可之放流
    口排放廢（污）水。．．」及第3點附表：「．．六、核准
    最大日排放量30立方公尺以上或排放廢（污）水含有害健康
    物質之事業或工業區專用污水下水道系統，繞流或未經許可
    之放流口排放廢（污）水者。．．裁量參考因素（污染程度
    或違規次數）：自污染行為日起，往前回溯1年內無繞流或
    未經許可之放流口排放廢（污）水紀錄。裁處罰鍰下限：新
    臺幣30萬元以上。」亦分別訂有明文在案。
  (二)查原告於前揭事實概要欄所述地點從事豬飼育業，經台東縣
    環保局會同行政院環保署南區督察大隊人員於96年6月5日10
    時30分前往稽查，發現原告所經營之日峰畜牧場之養豬場南
    方設有養殖魚池，魚池場外灌溉溝渠底部側壁埋設暗管，具
    豬糞尿味之作業廢(污)水未經妥善處理，即逕由該未經許可
    之放流口繞流排放於地面承受水體，並經稽查人員於承受水
    體前之放流口採取水樣送驗（並同於排放口上游1公尺處及
    魚池各採取水樣1件作為比對），經檢驗比對化學需氧量結
    果，分別為繞流排放口處為991. 2毫克／公升（mg/ L）【
    上游1公尺處為176毫克／公升（mg/L）、魚池為25.9毫克／
    公升（mg/L）】，未符合「放流水標準」所定限值（畜牧業
    (一)：化學需氧量600毫克／公升），違反水污染防治法第7條
    第1項、第18條暨上揭管理辦法第52條第1項規定，被告乃從
    一重依水污染防治法第46條及裁量基準之規定，裁處30萬元
    罰鍰，並限期至96年8月20日前封閉或拆除繞流管線，並於
    同年11月9日前完成監測設施、功能測試等設置等情，有水
    污染稽查紀錄、稽查照片6張、台東縣環保局廢水檢驗報告
    、被告執行違反水污染防治法案件裁處書（96年8月15日府
    環1字第0966101107號）、原告水污染防治許可文件（東縣
    環水許字第00042-00號）附於原處分卷可稽，洵堪認定。
  (三)按事業排放廢（污）水於地面水體，應以核發機關許可之放
    流口排放，不得繞流排放；且所排放之廢水水質，應符合放
    流水標準，水污染防治法均明定有業者應遵守之義務，若有
    違反，即應受罰。本件原告所經營之畜業牧場，於前揭時間
    既被查獲有廢水未經由許可之排放口，而直接排放於地面承
    受水體，且稽查人員於排放口採集水樣經檢驗結果，亦不符
    合「放流水標準」所定限值，凡此諸情，均有水污染稽查紀
    錄、稽查照片及台東縣環保局廢水檢驗報告可資佐證。從而
    原告已違反水污染防治法第18條第1項及同法第7條第1項之
    規定，已可認定。縱本件稽查時，原告代表人員或員工未於
    現場水污染稽查紀錄上簽名，然被告嗣後既告知原告違章情
    節，則仍無礙原告違規責任之成立。
  (四)其次，原告之起訴狀主張原處分顯有瑕疵及違背法令之處，
    及被告之裁處書面不合法定程序云云，然原告不惟未具體指
    摘原處分究竟有如何違法之處，且本院尚且依職權調查，被
    告於處分作成前，已依據行政程序法第102條規定，於96年7
    月26日以府環1字第0966101085號函通知原告於文到7日內陳
    述意見，該通知函於96年8月1日送達，原告亦於同年8月13
    日提出陳述意見書陳述略以：「．．俟閱覽影印卷宗後，當
    表示並提出事實及法律上意見。」並經台東縣環保局於96年
    8月21日以環1字第0960009814號函通知原告於同年8月23日
    至8月24日至該局會議室閱卷，原告已於通知期限內至台東
    縣環保局閱覽本件相關資料，是原告已知悉相關處分憑據，
    要屬無疑。甚且，被告96年8月15日府環1字第0966101107號
    函，其中說明四五及其檢送之裁處書業已分別就處分之內容
    ，具體且明確地告知原告，是原告空言指摘被告處分有瑕疵
    及違法之處云云，洵屬無據，實不足採。
五、綜上所述，原告之主張既無可採，則被告以原告違反水污染
    防治法第7條第1項、第18條暨上揭管理辦法第52條第1項規
    定，被告從一重依行為時水污染防治法第46條及行為時「違
    反水污染防治法嚴重污染案件罰鍰額度裁量基準」之規定，
    裁處30萬元罰鍰，並限期至96年8月20日前封閉或拆除繞流
    管線，並於同年11月9日前完成監測設施、功能測試等設置
    ，認事用法，洵無違誤。訴願決定予以維持，亦無不合。原
    告起訴請求撤銷原處分及訴願決定，並無理由，應予駁回。
    又本件事證已明，兩造其餘主張，經核與判決結果不生影響
    ，爰不一一論述，附此說明。
六、據上論結，本件原告之訴為無理由，爰依行政訴訟法第218
    條、第98條第1項前段、民事訴訟法第385條第1項前段，判
    決如主文。
中    華    民    國    97    年    11    月   11     日
            高雄高等行政法院第三庭
                        審判長法官     邱 政 強
                              法官     李 協 明
                              法官     詹 日 賢
以上正本係照原本作成。
如不服本判決，應於判決送達後20日內向本院提出上訴書狀，其
未表明上訴理由者，應於提起上訴後20日內向本院提出上訴理由
書（須按對造人數附繕本）；如於本判決宣示或公告後送達前提
起上訴者，應於判決送達後20日內補提上訴理由書（須附繕本）
。未表明上訴理由者，逕以裁定駁回。
中    華    民    國    97    年    11    月   11     日
                            書記官     楊 曜 嘉


司法院資訊處製作；財團法人民間司法改革基金會備份。
